臺灣桃園地方法院刑事判決　　　　　　　100年度易字第152號
公　訴　人　臺灣桃園地方法院檢察署檢察官
被　　　告　謝適旭
選任辯護人　張智剛律師
上列被告等因侵占案件，經檢察官提起公訴（99年度偵字第2178
號、98年度偵字第18075號），本院判決如下：
    主  文
謝適旭幫助犯侵占罪，處有期徒刑參月，如易科罰金以新臺幣壹
仟元折算壹日。
    事  實
一、緣白世強為「昕佑企業有限公司」（下稱昕佑公司）負責人
    ，其於民國96年10月4 日、96年10月16日、96年10月25日，
    分別以附條件買賣之方式，向永豐金租賃股份有限公司（下
    稱永豐金公司）購買置放於昕佑公司位於桃園縣大園鄉五權
    村21鄰11之7 號工廠內之機器設備1 批，應付款項分別為新
    臺幣（下同）303 萬3060元、451 萬6511元、214 萬3826元
    ，於上開款項付清之前，該批機器設備仍屬永豐金公司所有
    。嗣白世強因資金週轉不靈，積欠巨額債務，竟與曾耀鋒共
    同基於意圖自己不法所有之犯意聯絡，欲將該批機器侵占變
    賣以圖清償債務，2 人約定由曾耀鋒代為變賣該批機械設備
    以換取現金，曾耀鋒為阻止永豐金公司及其他債權人取走該
    批機器設備，另要求白世強尋覓他人協助製造不實債權證明
    。白世強遂尋求友人謝適旭幫忙，謝適旭明知其與白世強間
    並不存在2000萬元之債權債務關係，為幫忙白世強保有該批
    機器設備不被債權人取走，竟基於幫助侵占之不確定犯意，
    於97年11月12日與白世強簽立不實之債務清償協議書，其上
    載明白世強積欠謝適旭2000萬元債務，同意以該批機器設備
    買賣價金清償等不實事項，以此方式對白世強阻止債權人取
    回該批機器設備以遂侵占犯行提供助力。白世強旋將該不實
    之債務清償協議書交予曾耀鋒，曾耀鋒遂於97年11月14日起
    至同年月18日止，將上開昕佑公司工廠內之機器設備搬運一
    空，渠2 人以此方式共同將永豐金公司所有之機器設備侵占
    入己。嗣於97年11月17日，永豐金公司人員至現場查看，發
    覺機器設備已遭搬走，追查後始悉上情。
二、案經永豐金公司訴請臺灣桃園地方法院檢察署檢察官偵查後
    起訴。
    理  由
一、按被告以外之人於審判外之陳述，雖不符刑事訴訟法第159
    條之1 至第159 條之4 之規定，而經當事人於審判程序同意
    作為證據，法院審酌該言詞陳述或書面陳述作成時之情況，
    認為適當者，亦得為證據。當事人、代理人或辯護人於法院
    調查證據時，知有第159 條第1 項不得為證據之情形，而未
    於言詞辯論終結前聲明異議者，視為有前項之同意，刑事訴
    訟法第159 條之5 定有明文。查本件被告及辯護人於言詞辯
    論終結前，對於下述本院採為認定犯罪事實依據之各項供述
    證據之證據能力，均未聲明異議，復經本院於審理時逐一提
    示予被告表示意見，本院審酌該等供述證據之取得過程並無
    瑕疵，與本案待證事實間復具有相當之關聯性，以之為本案
    證據並無不當，自得採為本件認定事實之基礎，合先敘明。
二、訊據被告謝適旭固坦承前揭其明知與白世強間並不存在2000
    萬元之債權債務關係，然為幫忙白世強保有該批機器設備不
    被債權人取走，而與白世強簽立不實之債務清償協議書，其
    上載明白世強積欠謝適旭2000萬元債務，同意以該批機器設
    備買賣價金清償等不實事項等情，惟矢口否認犯行，辯稱其
    不知該批機器設備係永豐金公司所有，其只是應白世強請託
    簽立該債務清償協議書，目的在幫忙白世強保有該批機器設
    備而已，不知白世強有出售該批機器設備之意云云。辯護人
    另辯稱：被告簽立債務清償協議書之目的係單純幫忙白世強
    保有該批機器設備以便日後東山再起，自無可能成立侵占罪
    之共犯，係屬無罪等語。經查：
  (一)上揭同案被告白世強為昕佑公司負責人，其以附條件買賣之
    方式向永豐金公司購買機器設備1 批，因應付款項尚未付清
    ，該批機器設備仍屬永豐金公司所有，後白世強因資金週轉
    不靈，委由曾耀鋒代為變賣該批機械設備以換取現金，曾耀
    鋒要求白世強尋覓他人協助製造不實債權證明，白世強尋求
    謝適旭幫忙，其2 人明知並不存在2000萬元之債權債務關係
    ，仍於97年11月12日簽立債務清償協議書，其上載明白世強
    積欠謝適旭2000萬元債務，同意以該批機器設備買賣價金清
    償等事項，及白世強將該債務清償協議書交予曾耀鋒，曾耀
    鋒於97年11月14日起至同年月18日止，將上開昕佑公司工廠
    內之機器設備搬運一空等情，業經同案被告白世強、曾耀峰
    於本院審理時坦認不諱（見本院卷第100 頁背面），且被告
    謝適旭雖否認犯行，然亦於本院審理時供承其確有簽立該不
    實之債權債務協議書無訛（見本院卷第74頁背面），復有告
    訴代理人李開國之指訴可憑，並有昕佑公司基本資料、動產
    擔保交易登記書、動產擔保交易登記標的物明細表、附條件
    買賣合約書及債務清償協議書等件可佐，堪以認定。
  (二)被告謝適旭雖以前詞置辯，辯護人並辯稱被告行為無可能成
    立侵占罪之共犯，係屬無罪等語。惟查證人白世強於審理時
    雖證述簽署債務清償協議書時並未告知謝適旭該批機器可能
    將變賣，決定出售該批機器時亦未告知謝適旭等語（見本院
    卷第71、72頁），然被告謝適旭既明知其與白世強間並無債
    權債務關係，卻為協助白世強保留該批機器設備而配合製造
    不實之債權證明供渠等使用，被告謝適旭主觀上應有容認白
    世強利用該不實債務清償協議書以遂行不法行為之意，辯護
    人雖辯解被告無可能成立侵占罪之共犯，應屬無罪等語，然
    衡諸常情，斯時白世強正遭債權人追索，因恐該批機器設備
    不保，正圖假造債權證明以保存該批機器設備，被告謝適旭
    明知於此竟配合製造不實之債務清償協議書以供白世強等人
    後續使用，對白世強將可能以此假造之債務清償協議書供作
    非法用途一節，應有所預見，竟不違背其本意而為此等犯行
    ，被告具有幫助犯罪之不確定故意甚明，此不因被告謝適旭
    是否明知該批機器設備係屬永豐金公司所有而異，況被告謝
    適旭於審理時亦自承當時主要是要幫白世強擋地下錢莊之追
    索等語（見本院卷第74頁背面），益見被告謝適旭於簽立債
    務清償協議書時，其主觀上雖未必明知白世強事後究竟將此
    不實之債務清償協議書用以抵擋何位債權人追索，然已有容
    認白世強任意為不法運用之意，辯護人前揭所辯無罪云云，
    應係誤會。本案事證明確，被告謝適旭犯行堪以認定，應依
    法論科。
三、起訴書雖認被告謝適旭為本案侵占犯行之共同正犯，惟查本
    件被告謝適旭配合白世強簽立不實之債務清償協議書以供渠
    等使用，係為之後白世強等人侵占該批機器設備犯行提供助
    力，尚查無被告謝適旭有以自己實施侵占犯罪之意思，而與
    他人有侵占犯罪之犯意聯絡，或被告謝適旭有直接參與侵占
    犯罪構成要件行為之分擔情事，尚非共同正犯，核被告謝適
    旭所為，係犯刑法第30條第1 項前段、第335 條第1 項之幫
    助侵占罪。被告幫助他人犯罪，應依刑法第30條第2 項規定
    ，按正犯之刑減輕之。爰審酌被告謝適旭配合製造不實債務
    清償協議書，對渠等侵占犯行提供助力，應受非難，惟念其
    平日素行尚佳，因一時失慮致罹刑章，及其犯罪動機、手段
    、智識程度等一切情狀，量處如主文所示之刑，並諭知易科
    罰金之折算標準。
據上論斷，應依刑事訴訟法第299 條第1 項前段，刑法第30條第
1 項前段、第2 項、第335 條第1 項、第41條第1 項前段，刑法
施行法第1 條之1 第1 項、第2 項前段，判決如主文。
本案經檢察官張聰耀到庭執行職務。
中    華    民    國   100    年    11    月    17    日
                  刑事第十三庭審判長法  官  蔡虔霖
                                    法  官  張宏任
                                    法  官  陳正昇
以上正本證明與原本無異。
如不服本判決應於收受判決後10日內向本院提出上訴書狀，並應
敘述具體理由。其未敘述上訴理由者，應於上訴期間屆滿後20日
內向本院補提理由書(均須按他造當事人之人數附繕本)「切勿逕
送上級法院」。
                                    書記官  陳雅婷
中    華    民    國   100    年    11    月    22    日
附錄本案論罪科刑依據之法條：
中華民國刑法第335條
（普通侵占罪）
意圖為自己或第三人不法之所有，而侵占自己持有他人之物者，
處 5 年以下有期徒刑、拘役或科或併科 1 千元以下罰金。
前項之未遂犯罰之。